【裁判字號】    98,重上,592
【裁判日期】    990824
【裁判案由】    履行契約
【裁判全文】
臺灣高等法院民事判決                 98年度重上字第592號
上訴人即主
參加  被告  丙○○
訴訟代理人  蕭明哲律師
            賴傳智律師
上訴人即主
參加  被告  丁○○
訴訟代理人  張靜律師
            乙○○
主參加原告  全德興建設股份有限公司
法定代理人  甲○○
訴訟代理人  王志哲律師
上列當事人間履行契約事件，丙○○、丁○○對於中華民國98年
8月31日臺灣臺北地方法院97年度重訴字第1002 號第一審判決各
自提起上訴，全德興建設股份有限公司則於本院提起主參加訴訟
，本院於民國99年8月3日言詞辯論終結，判決如下：
    主  文
丙○○、丁○○之上訴均駁回。
全德興建設股份有限公司之訴及其假執行之聲請均駁回。
第二審訴訟費用由丙○○、丁○○各自負擔。
主參加訴訟費用由全德興建設股份有限公司負擔。
    事實及理由
一本訴訟部分：
(一)丙○○起訴主張：伊與丁○○於民國（下同）97年1 月11日簽
  訂房地買賣契約書（下稱系爭買賣契約），約定伊以總價新台
  幣（下同）1,800萬元購買丁○○所有臺北市○○區○○段2小
  段381地號土地應有部分4分之1，及其上建號992號，門牌臺北
  市○○路210號4樓建物所有權全部（下稱系爭房地），伊依約
  支付價金共計700萬元後，因無法向金融機構貸得1,100萬元支
  付尾款，及當時伊與丁○○就系爭買賣契約中關於價金尾款給
  付期限之約款之解釋有爭議等緣由，而遲延給付價金尾款，遭
  丁○○解約，並沒收伊已支付之價金700 萬元充懲罰性之違約
  金（下稱系爭違約金），惟考量伊違約之緣由、伊已給付極大
  比例之價金，及丁○○僅受有利息損失284,795 元等情，系爭
  違約金實屬過高，應酌減至100萬元，為此依民法第179條規定
  ，請求丁○○給付600 萬元等語。聲明求為：1.丁○○應給付
  丙○○600 萬元；2.願供擔保，請准宣告假執行。（丙○○於
  原審提出之先位訴訟，經原審駁回其訴，丙○○未聲明不服，
  自非本件上訴範圍，爰不為論述）。
(二)丁○○抗辯：丙○○向伊買受系爭房地，原擬投資進行都市更
  新（下稱都更），嗣因故無意繼續推動都更計劃，即故意拖延
  支付價金尾款，經伊解除系爭買賣契約，所受損害包括自97年
  3月25日至97年9月30日止期間繼續支付系爭房地抵押貸款利息
  227,742元、已繳納土地增值稅124,757元，及系爭房地市場價
  值僅剩10,336,247元等損害，故伊因丙○○違約所受損害遠超
  過系爭違約金額，系爭違約金自無過高情事；系爭買賣契約第
  10條係出諸伊與丙○○之任意性約定，故系爭違約金係丙○○
  之任意給付，不得請求法院酌減等語。
(三)原審判命丁○○應給付丙○○300萬元，及為附條件之准、免
  假執行宣告，並駁回丙○○其餘之訴及假執行聲請。丙○○就
  敗訴部分，提起一部上訴，聲明求為：1.原判決關於駁回丙○
  ○下開第2 項之訴部分及該部分假執行聲請之裁判均廢棄；2.
  丁○○應再給付丙○○300 萬元；3.請准供擔保後，宣告假執
  行。丁○○則答辯聲明求為：1.駁回丙○○之上訴；2.如受不
  利判決，願供擔保，請准免假執行。又丁○○對於敗訴部分，
  全部提起上訴，聲明求為：1.原判決不利於丁○○部分廢棄；
  2.前項廢棄部分，丙○○在第一審之訴及假執行之聲請均駁回
  。丙○○則答辯聲明求為駁回丁○○之上訴。
(四)查丙○○與丁○○於97年1 月11日簽訂系爭買賣契約，約定丙
  ○○以總價1,800 萬元購買丁○○所有系爭房地，惟丙○○支
  付第1、2、3期價金共計700萬元後，因可歸責於其之事由，未
  依約於97年3月25日支付價金尾款1,100萬元，經丁○○依系爭
  買賣契約第10條第1項，於97年9月30日解除系爭買賣契約，並
  將已收之價金700 萬元全數沒收，充作違約罰金等情，乃原審
  於原判決認定之事實，丙○○、丁○○於第二審表明對於原審
  此一論斷不為爭執（見本院卷第41頁反面），本院自得逕行援
  引。
(五)依丁○○提出系爭買賣契約，其第10條第1 項約定「買方不依
  約履行付款或契約所定其他各項義務者，即為買方違約，賣方
  得限期催告履行，逾期不履行即得予解除契約並將已收之價款
  全數沒收，充作違約罰金。」、第4 項約定「違約發生後，除
  依前三款約定辦理外，受損害之一方並得請求損害賠償。」，
  明示系爭違約金屬於懲罰性質，而非損害額預定性質，換言之
  ，丁○○沒收系爭違約金後，仍得就其因丙○○違約所生之損
  害，請求丙○○賠償之，此並為丙○○、丁○○所不爭執（本
  院卷第194頁），上開部分事實堪予認定。
(六)按約定之違約金額過高者，法院得減至相當之數額，民法第25
  2 條定有明文，此於違約金之作用為懲罰抑為損害賠償額之預
  定，均有適用（最高法院50年台抗字第55號判例意旨參照）。
  至於丁○○抗辯：系爭買賣契約第10條出諸伊與丙○○之任意
  性約定，故系爭違約金為丙○○之任意給付，丙○○不得請求
  法院酌減云云。惟查，系爭買賣契約第10條固係丙○○與丁○
  ○出於自由意志所為之約定，但丁○○於解除系爭買賣契約後
  ，依此一約定沒收已收價金充違約金，該法律效果之發生，乃
  丁○○以其因丙○○違約，而對丙○○取得之違約金債權，與
  其因系爭買賣契約解除，所產生其應返還已收價金（回復原狀
  ）予丙○○之債務，對丙○○為抵銷之意思表示所致，並非丙
  ○○主動給付系爭違約金予丁○○，故尚難謂丁○○取得系爭
  違約金，係出自丙○○之任意給付，丁○○上開抗辯委無可取
  。
(七)按懲罰性違約金之約定，係以強制債務之履行為目的，而對於
  不履行債務之一方所加之制裁。於債務不履行時，債務人除須
  支付違約金外，關於其因債之關係所應負之一切責任均不受影
  響，則債權人除得請求支付違約金外，並得請求履行原定債務
  ，或請求不履行之損害賠償。故系爭違約金是否相當，須依丙
  ○○不履行債務之原因，及是否合乎衡平原則等情形，以為酌
  定標準，至於丁○○因丙○○不履行債務，而對丙○○得主張
  之損害賠償債權，既不因有此違約金約款存在而受影響，自不
  得將丁○○實際所受損害額多寡，列入酌定之標準。經查：
1.丁○○陳稱：系爭買賣契約內容係由洪嘉隆與伊之夫乙○○協
  商，有關價金尾款給付期限97年3 月25日，係洪嘉隆於96年12
  月24日提出之條件，經乙○○同意等語，業據丁○○提出洪嘉
  隆於96年12月24日以電子郵件附加買賣契約草稿，於第3 條特
  別以紅色字體標明「甲方（即丙○○）應於民國97年3 月25日
  前完成所有款項支付，如甲方未於上述時間完成所有款項支付
  ，甲方則以違約論，乙方（即丁○○）有權沒收甲方已支付之
  所有價金。」字句為證（原審卷第90至95頁），為丙○○所不
  爭，堪信為真正。又系爭契約第4 條記載價金尾款之給付期限
  為「俟過戶完畢買方取得所有權名義並向金融機構貸款核准後
  付清，並訂於民國97年3月25日前付清」，雙方另於第5條明定
  丙○○應於交付第2 期款同時，提供辦理貸款所需文件及指定
  貸款金融機構，如未指定，由受託地政士代為指定，並應依受
  託地政士通知之日期親自完成辦理開戶、對保並授權金融機構
  將核貸金額逕予撥入丁○○指定之帳戶或由受託地政士通知雙
  方會同領款交付，核貸金額不足之差額，丙○○應於產權移轉
  登記前以現金一次補足；倘因可歸責於丙○○事由，致貸款無
  法獲准時，丙○○應於受託地政士通知日起10日內以現金一次
  付清（見原審卷第8、9頁）。再揆之證人張善隆於原審證稱：
  「（提示系爭買賣契約書，問：是否你擬定的？）是..（問：
  有無向雙方解釋契約條款？）我有大概陳述一下..（問：尾款
  的交付到底是何時？）最晚97年3 月25日前要付清，不管貸款
  是否核准，最後的期限就是97年3 月25日。（問：當時有無跟
  原告解釋97年3 月25日前要付清？）有陳述契約內容，包括這
  個部分。」（原審卷第74、76頁）。可見丁○○、丙○○約定
  真意，係丙○○如於97年3月25日前已向金融機構申請貸款1,1
  00萬元獲准，即由丁○○移轉系爭房地所有權予丙○○，再由
  金融機構直接撥款入丁○○帳戶，或雙方會同領款；如金融機
  構核貸額度未達1,100萬元，丙○○應於97年3月25日前先支付
  差額，丁○○再移轉系爭房地所有權予丙○○，並由金融機構
  直接付款予丁○○，或雙方會同領款；如丙○○未於97 年3月
  25日前申貸獲准，則丙○○應於97年3 月25日前支付全數價金
  尾款，丁○○再移轉系爭房地所有權予丙○○。又查，丁○○
  陳稱：丙○○於97年3 月25日前未完成向金融機構申貸之手續
  等語，有證人蕭佩慈證稱：「（問：按契約買方需要辦銀行貸
  款，你有無協助買方處理？）有，把標的的資料傳真給幾家銀
  行，我現在只記得中國信託，因為買方說要我傳給這幾家銀行
  ，讓他辦理貸款。（問：買方辦好貸款沒？）沒有辦理貸款，
  因為賣方資料還在我這裡。」（原審卷第62頁）為憑，堪予採
  信。是丙○○當明知其依約應於97年3 月25日前支付價金尾款
  ，且丁○○並無移轉系爭房地所有權之先給付義務，並無誤認
  丁○○應先履行移轉系爭房地所有權之義務，其始有履行價金
  尾款給付義務之可能。故丙○○主張其係因與丁○○就系爭買
  賣契約中關於價金尾款給付期限之約款之解釋有爭議，始遲延
  給付價金尾款云云，為事後飾卸之詞，難以採信。
2.丙○○主張：伊係因無法向金融機構貸足1,100 萬元，始遲延
  給付價金尾款云云，為丁○○否認，丙○○亦未舉證以實其說
  ，此部分主張無可憑採。何況系爭買賣契約明定金融機構未能
  全額核貸時，丙○○應以現金支付差額，其自不得以未能順利
  取得足額貸款，淡化其違約之可歸責程度。
3.丁○○陳稱：丙○○買受系爭房地，係因全德興建設股份有限
  公司（下稱全德興公司）要在該區域投資進行都更計畫，其後
  全德興公司無意繼續推動都更計劃，並與丙○○間發生爭執，
  丙○○乃故意違約等語，業據提出全德興公司製作之「永吉路
  改建案進度說明書」為證（原審卷第114、115頁）。丙○○亦
  坦承其與全德興公司間因土地問題發生糾紛，導致違約，嗣全
  德興公司將都更合建權利轉讓璞真建設股份有限公司等語。足
  見丙○○確係因與全德興公司間就都更計劃開發案發生糾紛，
  見都更計劃無法推動，而故意遲延給付價金尾款。
4.本院斟酌丙○○係因本身與全德興公司間之紛爭，而於系爭買
  賣契約故意違約，並考量懲罰性違約金係制裁性質，惟依系爭
  買賣契約第10條第1 項履行結果，丙○○履約程度越低，其應
  負擔之違約金給付義務越少（付第一次款後違約，違約金為
  300 萬元），丙○○履約程度越高，反而需負擔較重之違約金
  給付義務（付第三次款後違約，違約金則為700 萬元），此約
  定顯然有失衡平等情，認為系爭買賣契約約定丙○○遲延給付
  價金尾款700 萬元時，即需給付同額之違約金，實屬過高，應
  酌減為400 萬元，始屬相當。
(八)丙○○主張：伊已給付極大比例之價金，應再依民法第251 條
  減少違約金云云。按民法第251 條規定，債務人已為一部履行
  者，法院得比照債權人因一部履行所受之利益，減少違約金，
  係以債權人除保有因債務人一部履行所受之利益，同時得請求
  債務人給付違約金之情形為限。本件丙○○雖曾依約支付價金
  700 萬元，但於丁○○解除系爭買賣契約後，丁○○負有返還
  此價金以回復原狀之義務，並無保有此履行利益之可能。至於
  丁○○以該價金抵充違約金，乃債權相互抵銷之問題（詳上開
  第(六)點說明）。故本院認為無適用上開規定，再酌減系爭違約
  金之餘地，丙○○之主張為不可採。
(九)綜上所述，丁○○依系爭買賣契約第10條第1 項得請求丙○○
  給付之違約金，應酌減為400萬元，丁○○收取超過400萬元違
  約金之法律上原因不存在，則丙○○本於民法第179 條規定，
  請求丁○○返還違約金在300 萬元範圍內，為有理由，應予准
  許，超過部分之請求為無理由，應予駁回。原審判命丁○○應
  給付丙○○300 萬元，並為附條件之假執行宣告，及駁回丙○
  ○其餘之訴暨假執行聲請，均無違誤。丙○○就原審駁回其請
  求丁○○再給付300 萬元本息部分，及丁○○就敗訴部分，各
  別提起上訴，指摘原判決各該部分為不當，求予廢棄改判，均
  為無理由，應駁回上訴。
二主參加訴訟部分：
(一)全德興公司起訴主張：伊因推動都更合建案，於96年間借丙○
  ○名義向丁○○購買系爭房地及支付價金700 萬元，嗣伊以於
  98年12月25日提出之主參加起訴狀繕本之送達，向丙○○為終
  止借名契約之意思表示，該書狀於99年1月5日送達丙○○，爰
  類推適用民法第541條第2項規定，請求丙○○將其於上開本訴
  訟對丁○○主張之600 萬元及其利息債權移轉予伊，又本於上
  開受讓之債權，請求丁○○應給付伊600 萬元及其利息等語。
  聲明求為：1.丙○○應將其於上開本訴訟主張對丁○○之 600
  萬元，及自主參加訴訟起訴狀送達翌日起至清償之日止按年息
  5%計算之利息債權，移轉予全德興公司；2.丁○○應給付全德
  興公司600 萬元，及自主參加訴訟起訴狀繕本送達翌日起至清
  償日止按年息5%計算之利息；3.願供擔保，請准予宣告假執行
  。
(二)丙○○抗辯：全德興公司於96年10 月1日與訴外人龍鼎資產管
  理股份有限公司（更名為龍鼎開發建設股份有限公司，下稱龍
  鼎公司）簽訂投資合作協議書，約定合作投資開發房地產（包
  括即永吉A案、天母B案、石牌C案、蘭雅D案、磺溪E案 ），並
  於第3條約定龍鼎同意出資2億元，部分為現金出資，部分用龍
  鼎公司或龍鼎公司指定之第三人名義購買土地，嗣龍鼎公司指
  定以伊之名義購買系爭房地，並將將價金700 萬元匯入全德興
  公司之帳戶，再由全德興公司開票支付予丁○○，故借名關係
  存在於伊與龍鼎公司之間，非伊與全德興公司之間等語。答辯
  聲明求為：1.全德興公司之訴駁回；2.如受不利判決，願供擔
  保，請准免假執行。
(三)丁○○陳述：上述洪嘉隆以電子郵件傳給伊之買賣契約草稿，
  記載買受人為全德興公司，嗣後簽訂系爭買賣契約，始改由丙
  ○○以買受人名義簽約，但仍由全德興公司支付700 萬元價金
  給伊等語。答辯聲明求為：1.全德興公司之訴及假執行聲請均
  駁回；2.如受不利判決，願供擔保，請准免假執行。
(四)按民法第153 條規定，當事人互相表示意思一致者，契約即為
  成立。全德興公司主張其與丙○○間成立借名契約關係，由其
  借用丙○○名義與丁○○簽訂系爭買賣契約，及支付價金 700
  萬元予丁○○云云，為丙○○否認，依民事訴訟法第277 條本
  文規定，應由全德興公司就其與丙○○間對於上述借名關係，
  互相表示意思一致，而成立借名契約之事實，負證明之責。經
  查：
1.全德興公司於96年10 月1日與龍鼎公司簽訂投資合作協議書，
  約定雙方合作開發興建永吉A案、天母B案、石牌C案、蘭雅D案
  、磺溪E案，其中永吉A案即為系爭房地坐落區域之都更計劃案
  ，為兩造不爭執之事實，堪予認定。
2.依丙○○提出上開投資合作協議書，於第3 條記載「甲方（即
  全德興公司）在各個合作案中，以開發權利及覓妥貸款行庫，
  作為取代投資，並得分配獲利百分之五十八。同時乙方（即龍
  鼎公司）就此合作案件亦同意出資..貳億元整，參與投資並分
  配獲利之百分之四十二（部分為現金投資，部分用乙方或乙方
  指定之第三人名義購買土地）..再依個案分別訂定合作協議書
  。原則上五個案件，均採信託與續建完工承諾方式，作為雙方
  合作模式。」（本院卷第102 頁），其文義明示龍鼎公司出資
  總額為2 億元，而資金形式包括現金及土地，其中土地部分係
  由龍鼎公司以本身名義購入，或由龍鼎公司以第三人名義所購
  買之土地。則龍鼎公司為投資而以第三人名義購買土地者，第
  三人係與龍鼎公司先成立借名契約關係，由龍鼎公司委託第三
  人出名購買土地後，再由龍鼎公司本於上開投資合作協議契約
  ，提供該土地作為合作開發興建所需之基地。從而，丙○○抗
  辯系爭土地係上開約款所指「第三人名義購買土地」等語，既
  為全德興公司所不爭執，應認丙○○係受龍鼎公司委託出名簽
  訂系爭買賣契約，丙○○與全德興公司間並未存在借名契約關
  係。
3.全德興公司主張：龍鼎公司將資金匯至伊之帳戶，伊再借丙○
  ○名義購買系爭房地，由伊簽發支票，動用上開資金支付丁○
  ○價金，及用以支付契稅、丙○○於本訴訟所需之裁判費、律
  師費云云，並提出交款備忘錄、支票、請款單、匯款申請書為
  證（本院卷第62至66 頁）。惟依上開投資合作協議書，於第6
  條約定「甲乙雙方同意，就上開投資合作事項，組成經營團隊
  ，成員四人分別是，甲○○、李學忠、林賜全、丙○○四人。
  凡合約約定投資合作事項決議，均由經營團隊做成決議。」、
  「甲、乙雙方同意，就各該合作個案作業辦理之財務主管，由
  乙方派員專任管理會計、財務業務，甲方對此並無異議。」（
  本院卷第103、104頁），可見龍鼎公司將資金匯至全德興公司
  之帳戶，係交由上開經營團隊管理、運用於前開投資合作協議
  書相關之事務，而非交給全德興公司。則全德興公司簽發支票
  支付價金予丁○○，該票款以龍鼎公司匯至全德興公司帳戶之
  資金支應，及丙○○支付之契稅、本訴訟之裁判費、律師費亦
  由該資金支應，均為上開經營團隊管理、運用龍鼎公司資金之
  結果，無從據此推論丙○○係受全德興公司委託，出名簽訂系
  爭買賣契約。
4.洪嘉隆於96年12月24日以電子郵件傳給丁○○之買賣契約草稿
  ，雖記載買受人為全德興公司（見原審卷第90至95頁），但97
  年1 月11日係由丙○○以個人名義與丁○○簽訂系爭買賣契約
  ，且依丁○○提出當時丙○○出示之名片，記載丙○○係龍鼎
  公司及全德興公司之副董事長（原審卷第88頁），丁○○復未
  陳述丙○○有表示其係受全德興公司委託，出名簽訂系爭買賣
  契約等語之事實，故尚難以洪嘉隆與丁○○協商買賣條件之過
  程中，曾於買賣契約草稿記載買受人為全德興公司，即推論嗣
  後丙○○出名簽訂系爭買賣契約，係受全德興公司之委託。
5.綜上，本院認為丙○○係受龍鼎公司委託出名簽訂系爭買賣契
  約。全德興公司復未提出其他積極證據，證明其與丙○○間有
  就所謂借名簽訂系爭買賣契約，互相表示意思一致之事實，則
  全德興公司主張其與丙○○間存在借名契約關係，為不可採。
(五)綜上所述，全德興公司與丙○○間不存在借名契約關係，則全
  德興公司以借名契約業已終止為由，類推適用民法第541條第2
  項規定，請求丙○○將其於本訴訟對丁○○主張之600 萬元及
  其利息債權移轉予全德興公司，為無理由，不應准許。又全德
  興公司既未受讓丙○○對於丁○○之債權，則全德興公司主張
  本於該債權，請求丁○○給付600 萬元及其利息，亦無理由，
  不應准許。全德興公司之假執行聲請，失所附麗，應併予駁回
  。
三丙○○、丁○○、及全德興公司其餘主張、陳述及提出之證據
  ，經本院審酌後，認於判決結果無礙，爰不一一論述。
四據上論結，丙○○、丁○○之上訴，及全德興公司之訴，均為
  無理由，依民事訴訟法第449條第1項、第78條，判決如主文。
中    華    民    國    99    年    8     月    24    日
                    民事第四庭
                        審判長法  官  張劍男
                              法  官  彭昭芬
                              法  官  翁昭蓉
正本係照原本作成。
如不服本判決，應於收受送達後20日內向本院提出上訴書狀，其
未表明上訴理由者，應於提出上訴後20日內向本院補提理由書狀
（均須按他造當事人之人數附繕本）上訴時應提出委任律師或具
有律師資格之人之委任狀；委任有律師資格者，另應附具律師資
格證書及釋明委任人與受任人有民事訴訟法第466條之1第1項但
書或第2項（詳附註）所定關係之釋明文書影本。如委任律師提
起上訴者，應一併繳納上訴審裁判費。
中    華    民    國    99    年    8     月    24    日
                              書記官  張淑芬
附註：
民事訴訟法第466條之1（第1項、第2項）：
對於第二審判決上訴，上訴人應委任律師為訴訟代理人。但上訴
人或其他法定代理人具有律師資格者，不在此限。
上訴人之配偶、三親等內之血親、二親等內之姻親，或上訴人為
法人、中央或地方機關時，其所屬專任人員具有律師資格並經法
院認為適當者，亦得為第三審訴訟代理人。

司法院資訊處製作；財團法人民間司法改革基金會備份。
